臺灣高等法院刑事裁定
110年度抗字第171號
抗  告  人  
即  被  告  劉彥辰




上列抗告人因延長羈押案件，不服臺灣桃園地方法院中華民國11
0年1月15日裁定（109年度重訴字第45號），提起抗告，本院裁
定如下：
    主  文
抗告駁回。                                              
    理  由
一、原裁定意旨略以：被告甲○○因涉犯毒品危害防制條例第4條
    第1項之運輸第一級毒品海洛因罪嫌重大，且有事實足認有
    滅證、串供之虞，具有刑事訴訟法第101條第1項第1至3款之
    羈押原因及必要，前經該院於民國109年11月2日執行羈押及
    命禁見在案。茲因羈押期間即將屆滿，經於110年1月13日審
    理庭訊問被告後，認以卷內相關對話紀錄、照片、扣案毒品
    （係雙獅地球牌海洛因磚，毛重超過14公斤）、鑑定結果及
    調查事證，足認其所犯上開罪嫌重大，且其承認出名承租本
    件收貨之倉庫，並供認於租約上之2支手機號碼係「洪美美
    」所留、有見過該人1、20次，但卻又稱找不到該人，所辯
    悖於常理；本案復有證據猶待調查、審理，足認原羈押之原
    因及必要性仍然存在，爰裁定自110年2月2日起延長羈押2月
    並禁止接見通信等語。
二、抗告意旨略以：原審於110年1月13日訊問被告後，認其嫌疑
    重大，但就現有卷宗，顯示其毫無犯罪證據。原審詢問其能
    否找到「洪美美」之人乙節，被告已於偵查中供稱只有「洪
    美美」的2支LINE帳號，手機內並無「洪美美」的名字、電
    話，雖然倉庫租約上的手機號碼是「洪美美」所留，但其亦
    無記錄在電話中，其均是以LINE與「洪美美」聯絡，而其手
    機也交由檢察官為數位還原，且其接受調查局之詢問時，調
    查局人員亦稱對方為人頭機，並已關機，可見其並未說謊。
    又本案調查時間已超過半年，被告得請求調查有利之證據，
    然在卷內被告並未看到調查對其有利之證據，例如：房東、
    收貨人「廖小姐」等之供詞、報關人是誰？供詞為何？被告
    全未看到，只見檢調臆測被告後續行為，試問有哪位笨蛋在
    運輸第一級毒品時，還用自己名字的號碼手機？其已將全部
    實情交代完畢，檢調應該往外調查，其敢確認其手機內絕無
    有關毒品之證據，不知現今台灣法律是否只憑臆測和自由心
    證，而不需任何證據即可定罪嗎？敢問原審法院這難道不是
    使一個家庭破碎嗎？再者，因其已離婚為單親家庭，而家中
    有2位80歲以上、1位60歲以上的老人家，和4位未滿10歲的
    小孩需其照顧，其不可能棄家庭於不顧而逃亡；且其無毒品
    前科，卻因誤交損友致遭陷害，對之恨之入骨，不可能再與
    對方串供滅證。此外，其於今年1月初，接獲原審訂於110年
    1月13日之審理期日傳票，但審理庭是否可以加上開延長羈
    押庭，或者延長羈押庭必須另外開？其查刑事訴訟法卻查不
    到規定，而110年1月13日審理庭時未聽見法官或審判長提到
    任何延押的話語，竟在2日後收到本件延押裁定，實不知其
    程序是否合法？本件並無羈押原因，縱認有羈押原因，其願
    意接受監聽、電子腳鐐、其可配合之條件或具保等替代手段
    ，以代羈押等語。
三、本院之判斷：　
　㈠羈押被告之目的，在於確保訴訟程序得以順利進行，或為保
    全證據，或為擔保嗣後刑罰之執行。其以存有刑事訴訟法第
    101條第1項之事由羈押被告或延長羈押時，法院對於有無羈
    押或延長羈押之必要，僅須審查被告犯罪嫌疑是否重大、有
    無羈押原因，以及有無賴羈押以保全偵審或執行之必要，並
    得斟酌訴訟進行程度及其他一切情事而為認定。且羈押審查
    程序，不在於確認被告實體上之罪責與刑罰，而在於判斷程
    序上有無保全之必要，因此法院於決定應否羈押被告時，係
    適用自由證明程序，僅就卷證資料審查，不須以嚴格證明程
    序進行實質審理。而所謂自由證明，係不須達於無合理懷疑
    之確信程度，亦即依檢察官提出之證據及法官訊問之結果，
    已足使法官對被告犯行產生「很有可能如此」之心證，即合
    乎羈押要件，不必證明至「確實如此」之程度。如就客觀情
    事觀察，法院許可羈押或延長羈押之裁定，在目的與手段間
    之衡量並無明顯違反比例原則，即無違法或不當可言。申言
    之，法院在審查有無羈押被告之事由時，係著重在客觀情狀
    之判斷，而不在於被告主張之主觀意思如何。
　㈡刑事訴訟法第108條第1項前段規定：「羈押被告，偵查中不
    得逾2月，審判中不得逾3月，但有繼續羈押之必要者，得於
    期間未滿前，經法院依第101條或第101條之1之規定訊問被
    告後，以裁定延長之」，亦即依此規定，法院於裁定延長羈
    押前，須經訊問被告之程序，至於其訊問程序之形式，究係
    以單獨開啟訊問程序或是併同準備程序、審理程序而進行，
    則在所不論。本件因原羈押期間即將屆滿，原審乃於110年1
    月13日之審理程序，就有關延長羈押事由，併為訊問被告、
    辯護人及檢察官等之意見，此有原審當日之審判筆錄在卷可
    參（見原審卷一第345、348至351頁），是原審已依法踐行
    訊問程序，核無違誤。抗告意旨質疑原審未經訊問程序乙節
    ，容有誤會。
　㈢查，關於本案查獲之經過，係財政部關務署台北關於109年7
    月17日在桃園國際機場，查獲由千合國際股份有限公司（下
    稱千合公司）承攬報關進口，貨物名稱為「BLOUSE」（主提
    單號碼：000-0000000、分提單號碼：OA81H068）之貨品中
    ，夾藏疑似海洛因磚（毛重14.37公斤），遂移由法務部調
    查局桃園市調查處報請檢察官偵辦；嗣被告即於109年7月20
    日中午12時52分至同日下午2時50分之際，幾度致電千合公
    司及該公司之送貨司機聯繫收貨事宜，並指示該送貨司機將
    貨品送達收貨地址即桃園市○○區○○街00號後，其會事先開啟
    鐵門，及將應支付之報關費、稅金等款項置於屋內廁所水箱
    蓋上，請司機將貨搬入屋內及自行取走該等費用，離去時再
    幫其關上門即可；再者，於司機送達貨物時，斯時被告其人
    係位在該處2樓查看周遭環境，並不下樓簽收貨物等情，有
    卷附桃園市調查處調查官之職務報告（見他5380號卷第27、
    28頁）、通訊監察譯文及被告斯時所拍攝屋外情形之照片可
    參（見偵22417號卷第29、30、33至35頁）。又查扣之疑似
    海洛因磚，經鑑定後確實檢出第一級毒品海洛因成分，合計
    淨重13496.97公克，純度81.47%乙情，有法務部調查局濫用
    藥物實驗室鑑定書1份在卷可憑（見偵22417號卷第191頁）
    。且上開收貨處所係被告具名承租乙節，亦有卷附房屋租賃
    契約書1份可佐（見原審卷第111至117頁）。綜觀上情，雖
    然上開貨品登載之進口名義人為「廖慧玲」（見他5380號卷
    第17至21頁），而非被告本人，但收貨地址卻係留其承租地
    （見他5380號卷第17頁），並由其出面聯繫收貨，且就收貨
    過程，被告之舉止怪異、悖於常情（指上述被告人在收貨處
    所，卻不出面簽收，並將應支付之費用，放置指定位置，要
    司機自行取走）等節，自足認其就運輸第一級毒品海洛因入
    境之犯嫌，確實罪嫌重大。被告抗告辯稱卷內無證據證明其
    涉犯本案罪嫌云云，顯昧於卷內已存在之客觀事證。至於被
    告抗告辯稱其未見諸卷內有何證據、難道不需證據即可定罪
    ，及其如知係海洛因，怎可能以自己之手機聯繫云云等節，
    前者係屬法院為實體調查審認之問題，與本案僅屬在羈押程
    序上判斷被告是否罪嫌重大無涉；後者則屬被告對於參與犯
    罪之手法，是否輕忽之問題，均不足以憑此即謂被告之罪嫌
    非屬重大。
　㈣被告於桃園市調查處詢問時供承：其係受LINE好友帳號暱稱
    「水蜜桃」之人之託，而出面代收系爭貨物，但其已把與「
    水蜜桃」之對話紀錄刪除等語（見偵22417號卷第13頁）。
    據此以觀，佐以其上開收貨過程之怪異舉止，可徵被告應知
    所代收之系爭物品涉有非法，才會將其與所稱「水蜜桃」之
    人間之聯繫紀錄加以刪除以滅證。又被告於原審審判中另供
    稱要其出面代收系爭貨物之人為暱稱「洪美美」之人，且其
    懷疑「水蜜桃」與「洪美美」是否為同一人云云（見原審卷
    一第34、35、348、349頁）。考量上開扣案海洛因之數量及
    純度，價值甚鉅，顯係經周詳籌劃始自國外運輸入境，自無
    可能於運輸入境台灣後，反而隨意找人代收。而被告對於何
    人要其代收？所述未臻一致，佐以其前揭已有滅證之舉動，
    自無從排除其存有勾串共犯或證人以脫免罪責之高度風險。
    按此，顯有事實並有相當理由足認其確有湮滅證據或勾串共
    犯、證人之虞。抗告意旨辯稱其已對該等要其代收貨物之人
    恨之入骨、不可能與之勾串云云，僅係其個人單方主觀辯詞
    ，並無足採。
　㈤運輸第一級毒品罪，依毒品危害防制條例第4條第1項規定，
    法定本刑為「處死刑或無期徒刑；處無期徒刑者，得併科新
　　臺幣三千萬元以下罰金」，是被告所涉本案犯嫌如果成罪，
    刑罰甚重。面對重刑，為規避罪責進而逃亡，乃趨吉避凶之
    人性之常，是自有相當理由足認無法排除被告有逃亡之虞。
    何況，被告自承有過在國外工作之經驗（見偵22417卷第10
    頁），且其確曾有多次出境至國外之紀錄，亦有其入出境資
    料在卷可佐（見原審卷一第281至283頁），可見其於境外有
    謀生能力，更增添其潛逃出境之誘因。至於其辯稱有年邁親
    人及稚齡子女需其扶養、不可能逃亡云云，然現今因國內外
    交通與通訊網絡發達，且金融機構之設備使用便捷，並非得
    與親人同住共居，始能照應親人，其仍可透過通話、網路、
    視訊等方式與親人聯繫，及直接提供金融帳戶供提款使用，
    或透過匯款、網路轉帳等方式提供經濟上之支援，是被告所
    辯上情，仍不足以擔保其可能因畏罪而生之逃亡之虞。此外
    ，關於被告之未成年子女，現由其母協助照顧，經濟、生活
    及受照顧狀況穩定等情，亦有桃園市政府社會局函文在卷可
    參（見原審卷一第241頁），是抗告意旨所稱此情，尚無依
    據。　　　
  ㈥此外，在現今難以追查之通訊軟體盛行之下，共犯或證人間
    勾串之風險益形增高，因此羈押並禁止接見通信，係目前為
    防免串證之唯一手段，無從以具保、責付或限制住居等方式
    替代。是抗告意旨指稱可以具保或其他處分手段以代替羈押
    云云，核無足取。
四、綜上所述，原審依卷內事證審認後，認原依刑事訴訟法第10
    1條第1項第1至3款對被告所為羈押之原因及必要性，依然存
    在，乃裁定延長羈押及禁止接見通信，核無違誤，亦無違國
    家刑事司法權之有效行使、社會秩序及公共利益、被告人身
    自由及防禦權受限制之程度等比例原則之權衡。抗告意旨仍
    執前詞指摘原裁定不當，為無理由，應予駁回。
五、據上論斷，應依刑事訴訟法第412條，裁定如主文。
中　　華　　民　　國　　110 　年　　2 　　月　　8 　　日
                  刑事第二十二庭審判長法　官  洪于智
                                      法　官  汪怡君
                                      法　官  陳銘壎
以上正本證明與原本無異。
不得再抗告。
                                      書記官  吳思葦
中　　華　　民　　國　　110 　年　　2 　　月　　8 　　日